ACORDAO-COMPLETO-2528401

ACÓRDÃO 1538/2022 ATA 9/2022 - SEGUNDA CÂMARA

VISTOS, relatados e discutidos estes autos que tratam de Pedido de Reexame interposto por Antônio Leandro da Rocha, por meio do qual se insurge contra o Acórdão 8402/2021-TCU-Segunda Câmara, o qual, entre outras medidas, considerou o seu ato de reforma ilegal e negou-lhe registro;
ACORDAM os Ministros do Tribunal de Contas da União, reunidos em Sessão da 2ª Câmara, ante as razões expostas pelo Relator, e com fundamento nos arts. 32, parágrafo único, 33 e 48, da Lei 8.443/1992, em:
9.1. conhecer do Pedido de Reexame para, no mérito, negar-lhe provimento; e
9.2. dar ciência desta decisão ao recorrente e aos demais interessados.

Pedido de reexame interposto pelo Sr. Antônio Leandro da Rocha (peças 18-23) contra o Acórdão 8402/2021TCU2ª Câmara

Segunda Câmara

Comando do Exército.

3. Interessados/Responsáveis:
3.1. Interessados: Antônio Leandro da Rocha (XXX.374.912-XX); Centro de Controle Interno do Exército.

13.1. Ministros presentes: Bruno Dantas (Presidente), Augusto Nardes, Aroldo Cedraz (Relator) e Antonio Anastasia.
13.2. Ministro-Substituto presente: Marcos Bemquerer Costa.

AROLDO CEDRAZ

Adoto como Relatório e transcrevo a seguir a instrução de peça 37, com a qual anuiu o corpo dirigente da Serur (peça 38) , bem como o Ministério Público junto ao Tribunal (peça 39) :
"INTRODUÇÃO
1.	Trata-se de pedido de reexame interposto pelo Sr. Antônio Leandro da Rocha (peças 18-23) contra o Acórdão 8402/2021-TCU-Segunda Câmara (peça 12) .
1.1.	A deliberação recorrida apresenta o seguinte teor:
VISTOS, relatados e discutidos estes autos em que se analisa ato de concessão de reforma deferido pelo Comando do Exército em benefício do Sr. Antonio Leandro da Rocha, cuja última graduação na ativa foi a de 3º Sargento.  
ACORDAM os Ministros do Tribunal de Contas da União, reunidos em Sessão da 2ª Câmara, ante as razões expostas pelo Relator, e com fulcro nos incisos III e IX do art. 71 da Constituição Federal e nos arts. 1º, inciso V, e 39, inciso II, da Lei 8.443/1992, c/c o art. 259, inciso II, do Regimento Interno/TCU, em:
9.1. considerar ilegal a concessão de reforma em favor do Sr. Antonio Leandro da Rocha, negando registro ao correspondente ato; 
9.2. dispensar o ressarcimento das quantias indevidamente recebidas de boa-fé pelo interessado, consoante o disposto no Enunciado 106 da Súmula da Jurisprudência do TCU;
9.3. determinar ao Comando do Exército, no prazo de 15 (quinze) dias a contar da ciência deste Acórdão, que:
9.3.1. abstenha-se de realizar pagamentos decorrentes do ato impugnado, sujeitando-se a autoridade administrativa omissa à responsabilidade solidária, nos termos do art. 262, caput, do Regimento Interno/TCU; 
9.3.2. dê ciência desta deliberação ao beneficiário, alertando-o de que o efeito suspensivo proveniente da interposição de possíveis recursos perante o TCU não o exime da devolução dos valores percebidos indevidamente após a respectiva notificação, caso os recursos não sejam providos, encaminhando a este Tribunal, no prazo de 30 (trinta dias) , comprovante da referida ciência; 
9.4. esclarecer ao Comando do Exército que novo ato de concessão de reforma em favor do Sr. Antonio Leandro da Rocha deverá ser emitido e cadastrado no sistema e-Pessoal, livre da irregularidade verificada, sendo submetido a este Tribunal, nos termos da IN/TCU 78/2018.
 (destacamos e sublinhamos) 
HISTÓRICO
2.	O Tribunal considerou ilegal e negou registro ao ato de reforma do recorrente em razão da contagem de tempo ficto/ponderado (5 anos, 4 meses e 1 dia) , obtido em decorrência de serviços prestados em Guarnição Especial tipo "A" (16 anos e 5 dias) ,  para implemento do tempo exigido (30 anos) pelo art. 50, inciso II, da Lei 6.880/1980 (grau hierárquico superior) , o que é vedado pelo §1º do art. 137 da Lei 6.880/1980.
2.1.	Inconformado, o Sr. Antônio Leandro da Rocha interpôs o presente pedido de reexame, que se fundamenta nas alegações que, adiante, passar-se-á a relatar.
EXAME DE ADMISSIBILIDADE
3.	Reitera-se o exame preliminar de admissibilidade (peça 25) , ratificado à peça 60 pelo Excelentíssimo Senhor Ministro Aroldo Cedraz, que entendeu pelo conhecimento do recurso, uma vez que preenchidos os requisitos do art. 48 da Lei 8.443/1992, c/c os arts. 285 e 286, parágrafo único, do RI/TCU, suspendendo-se os efeitos dos itens 9.1, 9.3, 9.3.1 e 9.4 do Acórdão 8402/2021-TCU-Segunda Câmara.
EXAME DE MÉRITO
Delimitação
4.	Constitui objeto do presente recurso analisar se é regular a percepção proventos de reforma militar com base no posto de 2º Sargento e não de 3º Sargento, posto este que era ocupado pelo Sr. Antônio Leandro da Rocha por ocasião da sua passagem para inatividade em 1984 (reserva remunerada) .
5.	Da suposta regularidade do recebimento dos proventos de reforma com base no posto de grau hierárquico superior (2º Sargento) 
5.1.	Afirma o recorrente que a Constituição Federal (inciso XXXVI do art. 5º) e o art. 6º da LINDB, bem como o que foi decidido pelo STF (RE 362.584/DF) , vedam "a irretroatividade no que diz a respeito ao direito adquirido, ao ato jurídico perfeito e a coisa julgada, e só poderá operar a retroatividade, para atingir fatos consumados, quando não violarem o ato jurídico perfeito, o direito adquirido e a coisa julgada", sendo que "a norma vigente na época do fato, cuja interpretação da Instituição Militar favorecia o REQUERENTE, é que deverá reger a presente relação jurídica, mesmo em caso de revogação ou câmbio hermenêutico".
5.2.	Diz que a situação é agravada pela sua idade avançada, sendo acometido por cardiopatia grave e pela doença de Parkinson, entre outros males, o que eleva deveras as despesas com medicamentos e tratamentos hospitalares.
5.3.	Sustenta que recebe "os atuais proventos há mais de 37 anos, revelando-se, indubitavelmente, um ato jurídico perfeito", pois a relação entre as partes deu-se sob a égide legislativa da época, motivo pelo qual os proventos estão acobertados pelo ato jurídico perfeito e pelo direito adquirido, pois, carece de razoabilidade e fundamentação a alegação de sua invalidade com advento de nova interpretação, mais gravosa", sem perder de vista o disposto no art. 2º, caput, da Lei 9.784/99.
5.4.	Advoga que a negação do recebimento dos proventos relativos ao posto acima, deferida em processo administrativo regular, no ano de 1984, após quase 04 (quatro) décadas, tem o condão de ofender o ato jurídico perfeito.
5.5.	Pede, por fim, a reforma do Acórdão 8402/2021-TCU-Segunda Câmara.
Análise
6.	De início, convém trazer à baila excerto do voto condutor da deliberação recorrida:
3. O militar, cujo último posto na ativa foi o de 3º Sargento, foi transferido à reserva em 20/03/1984, com proventos equivalentes ao posto de 2º Sargento, e reformado em 30/12/1995. Este último ato foi encaminhado ao TCU em 23/10/2019 (peça 7, p. 1) . 
4. O órgão de origem informou que o interessado faz jus aos proventos da graduação de 2º Sargento por contar 30 anos, 6 meses e 8 dias para fins de inatividade, com fundamento nos arts. 20, 68, § 1º, 167 e 168, da Lei 5.787/1972, combinados com o art. 50, inciso II, § 1º, alínea c, da Lei 6.880/1980 (peça 6, p. 3) . 
5. A Secretaria de Fiscalização de Integridade de Atos e Pagamentos de Pessoal e de Benefícios Sociais - Sefip constatou, com base no mapa de tempo de serviço do interessado (peça 7, p. 2) que, dos 30 anos, 6 meses e 8 dias de tempo de serviço, 16 anos e 5 dias foram prestados em Guarnição Especial tipo "A", e 5 anos, 4 meses e 1 dia correspondem à majoração ponderada daquele período, instituída pelo art. 137, inciso VI, da Lei 6.880/1980.
6. Acrescenta a unidade especializada que o referido tempo ficto não pode ser contado para qualquer fim diverso da transferência para a reserva, por previsão expressa do § 1º do próprio artigo 137 da Lei 6.880/1980.
7. Assim, excluído o referido tempo fícto, o interessado não atende ao requisito de 30 anos de serviço para contar com o direito aos proventos de posto acima, exigido pelo art. 50, inciso II, da Lei 6.880/1980, in verbis: 
	"Art. 50. São direitos dos militares:
	(...) 
II - a percepção de remuneração correspondente ao grau hierárquico superior ou melhoria da mesma quando, ao ser transferido para a inatividade, contar mais de 30 (trinta) anos de serviço;"
8. Em vista de tal inconsistência, os pareceres exarados nos autos pela Sefip (peças 9 e 10) e pelo Ministério Público junto ao TCU (peça 11) são convergentes na linha da ilegalidade do ato e da negativa de seu respectivo registro.
9. Alinho-me, desde logo, à conclusão da Sefip e do MP/TCU, que está em consonância com precedentes jurisprudenciais do TCU que discorreram especificamente sobre a contagem ponderada do tempo de serviço prestado em guarnição especial tipo "A", consubstanciados nos Acórdãos 5.041/2020 e 6.109/2020, sob a relatoria do Ministro Vital do Rêgo, e 5.942/2021, no qual atuou como relator o Ministro Benjamin Zymler, todos da 1ª Câmara. 
10. Para melhor compreensão, extraio do voto condutor do último aresto acima referido os seguintes fundamentos:
"12. Segundo informam os autos, quando de sua reforma original, em 18/12/1998, o ex-militar (graduado como Terceiro-Sargento) contava 22 anos, dez meses e 25 dias de tempo de serviço. A esse tempo foram acrescidos dois anos a título de licença-prêmio não usufruída e outros cinco anos, quatro meses e um dia de tempo ficto associado a 'serviço militar prestado em guarnição especial tipo 'A'. Como o somatório desses tempos superou trinta anos, o Comando do Exército concedeu ao interessado a vantagem então prevista no art. 50, inciso II, da Lei 6.880/1980, calculando seus proventos sobre o soldo de Segundo-Sargento.
13. Ocorre que o acréscimo decorrente da contagem ponderada do tempo de serviço prestado em guarnição especial não se presta a tal finalidade, consoante revela a análise sistêmica da norma de regência:
	'Art. 50. São direitos dos militares:
 	(...) 
II - a percepção de remuneração correspondente ao grau hierárquico superior ou melhoria da mesma quando, ao ser transferido para a inatividade, contar mais de 30 (trinta) anos de serviço;
	(...) 
Art. 136. Tempo de efetivo serviço é o espaço de tempo computado dia a dia entre a data de ingresso e a data-limite estabelecida para a contagem ou a data do desligamento em conseqüência da exclusão do serviço ativo, mesmo que tal espaço de tempo seja parcelado. 
	(...) 
Art. 137. Anos de serviço é a expressão que designa o tempo de efetivo serviço a que se refere o artigo anterior, com os seguintes acréscimos:
I - tempo de serviço público federal, estadual ou municipal, prestado pelo militar anteriormente à sua incorporação, matrícula, nomeação ou reinclusão em qualquer organização militar;
II - 1 (um) ano para cada 5 (cinco) anos de tempo de efetivo serviço prestado pelo oficial do Corpo, Quadro ou Serviço de Saúde ou Veterinária que possuir curso universitário até que este acréscimo complete o total de anos de duração normal do referido curso, sem superposição a qualquer tempo de serviço militar ou público eventualmente prestado durante a realização deste mesmo curso;
III - tempo de serviço computável durante o período matriculado como aluno de órgão de formação da reserva;
	IV - tempo relativo a cada licença especial não-gozada, contado em dobro;
	V - tempo relativo a férias não-gozadas, contado em dobro;
VI - 1/3 (um terço) para cada período consecutivo ou não de 2 (dois) anos de efetivo serviço passados pelo militar nas guarnições especiais da Categoria 'A', a partir da vigência da Lei nº 5.774, de 23 de dezembro de 1971.
§ 1º Os acréscimos a que se referem os itens I, III e VI serão computados somente no momento da passagem do militar à situação de inatividade e para esse fim.
§ 2º Os acréscimos a que se referem os itens II, IV e V serão computados somente no momento da passagem do militar à situação de inatividade e, nessa situação, para todos os efeitos legais, inclusive quanto a percepção definitiva de gratificação de tempo de serviço, ressalvado o disposto no § 3º do artigo 101."
	14. A respeito, como anotou o Ministro Vital do Rêgo no voto condutor do Acórdão 631/2020-TCU-Primeira Câmara:
'O § 1º do art. 137 preconiza que 'os acréscimos a que se referem os itens I, III e VI serão computados somente no momento da passagem do militar à situação de inatividade e para esse fim'. Tal dispositivo demonstra que a norma trouxe uma qualificação para a expressão 'anos de serviço' e discriminou, entre os tempos, aqueles que poderiam surtir todos os efeitos e aqueles que só permitiriam a contagem para inatividade.'
15. De fato, o discrímen fica evidente quando se verifica, no § 2º do mesmo artigo, que a norma foi expressa em ampliar - quando pretendeu fazê-lo - os efeitos de outros específicos tempos de serviço eventualmente averbados, inclusive os tempos fictos decorrentes de licenças-prêmio e férias não gozadas.
16. Destarte, uma vez que o ato original de reforma do sr. (...) , a despeito da falha, já foi apreciado e registrado pelo Tribunal (Acórdão 6777/2018-TCU-Segunda Câmara) , faço determinação à Sefip para que dê início à sua revisão de ofício."
11. Deste modo, cabe considerar ilegal o ato em apreço, por se encontrar em desacordo com o preconizado pelo art. 137, § 1º, da Lei 6.880/1980, sem prejuízo de dispensar o ressarcimento das quantias indevidamente recebidas de boa-fé pelo interessado, consoante o disposto no Enunciado 106 da Súmula da Jurisprudência do TCU, e determinar ao Comando do Exército que se abstenha de realizar pagamentos decorrentes do ato impugnado, sob pena de responsabilidade solidária da autoridade administrativa omissa, cabendo emitir novo ato livre da irregularidade ora apontada.
6.1.	Nota-se que o Tribunal considerou ilegal e negou registro ao ato de reforma do militar Antônio Leandro da Rocha em razão da contagem de tempo ficto/ponderado (5 anos, 4 meses e 1 dia) , obtido em decorrência de serviços prestados em Guarnição Especial tipo "A" por 16 anos e 5 dias,  para implemento do tempo exigido (30 anos) pelo art. 50, inciso II, da Lei 6.880/1980 (grau hierárquico superior) , o que é vedado pelo §1º do art. 137 do referido diploma legal.
6.2.	Quanto às alegações apresentadas pelo recorrente não lhe assiste razão, pois não se pode perder de vista que a sedimentada jurisprudência da Suprema Corte é no sentido de classificar como ato complexo a concessão de aposentadoria, reforma ou pensão, consoante os seguintes julgados (RMS 3881/SP, MS 19875/DF, RE 195861/ES e MS 23665/DF) .
6.3.	Assim, sendo o ato de aposentadoria/reforma e/ou pensão complexo, este somente passa a estar plenamente formado (perfeito) , válido (aferição da legalidade com reflexo de definitividade perante a Administração) e eficaz (plenamente oponível a terceiros, deixando de apresentar executoriedade provisória) quando recebe o registro pela Corte de Contas. Tal entendimento decorre do disposto no inciso III do art. 71 da Constituição Federal, que estabelece que compete ao Tribunal de Contas da União apreciar, para fins de registro, a legalidade dos atos de admissão, assim como a concessão de aposentadoria, reforma ou pensão.
6.4.	Nessa perspectiva, impõe-se reconhecer que referido ato possui natureza precária (cf., e.g., Acórdão 2482/2007-TCU-Primeira Câmara, Relator Augusto Nardes) , razão pela qual, até que haja o efetivo julgamento e o consequente registro pela Corte de Contas, não há que se falar em ato jurídico perfeito, tendo em vista a ausência de aperfeiçoamento e definitividade do ato.
6.5.	A propósito do tema, colaciona-se entendimento esposado pela Corte Constitucional ao decidir no âmbito do RE-195.861/ES:
APOSENTADORIA - ATO ADMINISTRATIVO DO CONSELHO DA MAGISTRATURA - NATUREZA - COISA JULGADA ADMINISTRATIVA - INEXISTÊNCIA. O ato de aposentadoria exsurge complexo, somente se aperfeiçoando com o registro perante a Corte de Contas. Insubsistência da decisão judicial na qual assentada, como óbice ao exame da legalidade, a coisa julgada administrativa. (grifos acrescidos) 
6.6.	No caso em apreço, não houve o respectivo registro em razão da constatação de ilegalidade no ato, o que afasta, por si só, a presunção de legitimidade do ato administrativo que concedeu o benefício ao recorrente, não havendo, assim, que se falar em violação da segurança jurídica ou de proteção da confiança. 
6.7.	Quanto à boa-fé, tenha-se presente que foi considerada ao se dispensar a devolução dos valores indevidamente recebidos, nos termos do acórdão recorrido.
6.8.	É sobremodo importante ressaltar que este Tribunal tem o poder/dever de apreciar, para fins de registro, os atos de reforma na esfera federal, nos termos do art. 71 da Lei Maior. Esta prerrogativa não pode ser infirmada pela sobreposição dos princípios da razoável duração do processo e da eficiência na Administração Pública.
6.9.	Não se pode falar nem mesmo em decadência administrativa, pois essa só é configurada quando o processo não é julgado após 5 anos contados de sua chegada ao TCU. 
6.10.	Pacificando de vez o tema, o STF fixou a seguinte tese de repercussão geral (tema 445) , no bojo no RE 636.553, de relatoria do Min. Gilmar Mendes:
Em atenção aos princípios da segurança jurídica e da confiança legítima, os Tribunais de Contas estão sujeitos ao prazo de 5 anos para o julgamento da legalidade do ato de concessão inicial de aposentadoria, reforma ou pensão, a contar da chegada do processo à respectiva Corte de Contas. (destacou-se) 
6.11.	Assim, como o ato em reexame foi enviado ao TCU em 22/6/2021 (peça 12) e apreciado na Sessão da 2ª Câmara de 22/6/2021 - Telepresencial (peça 12) , não há que se falar em decadência administrativa nem em prescrição quinquenal, nem em obrigatoriedade de oitiva prévia de interessados.
6.12.	No que tange ao art. 2º, parágrafo único, XIII, da Lei 9.784/1999, o qual veda a aplicação retroativa de nova interpretação, é de se ter presente que o TCU dispõe de Lei Orgânica e Regimento Interno, sendo que a Lei do Processo Administrativo pode ser aplicada naquilo que for compatível com o regramento próprio desta Corte de Contas.
6.13. 	Nessa senda, é de se ressaltar que o art. 260, § 2º, do Regimento Interno deste Tribunal assim dispõe:
§ 2º O acórdão que considerar legal o ato e determinar o seu registro não faz coisa julgada administrativa e poderá ser revisto de ofício pelo Tribunal, com a oitiva do Ministério Público e do beneficiário do ato, dentro do prazo de cinco anos da apreciação, se verificado que o ato viola a ordem jurídica, ou a qualquer tempo, no caso de comprovada má-fé.
6.14.	Nesse quadro, o argumento de que teria havido violação ao princípio da vedação de aplicação retroativa de nova interpretação deve ser rechaçado por três razões:
i) não há direito adquirido à exegese;
ii) não houve o registro do ato de reforma do interessado, de tal arte a não se aplicar a máxima de que a "modificação posterior de jurisprudência não alcançaria as situações consolidadas à luz de critério interpretativo anterior". Isto porque poder-se-ia falar em situação consolidada apenas quando o ato de concessão recebe o registro do TCU, por ser ato complexo;
iii) o acórdão que julgar legal o ato de reforma e determinar o seu registro não faz coisa julgada administrativa, nos termos do § 2º do art. 260 do Regimento Interno deste Tribunal.
6.15.	Nessa direção, rememora-se a decisão exarada pelo Plenário do STF, no MS 26.196, de Relatoria do Ministro Ayres Brito (Ata 1/2011, DJE 20, de 18/11/2010) , no sentido de que "O que regula os proventos da inatividade é a lei (e não sua interpretação) vigente ao tempo em que o servidor preencheu os requisitos para a respectiva aposentadoria (Súmula 359/STF) . Somente a lei pode conceder vantagens a servidores públicos (...) ".
6.16.	Naquela assentada, a Suprema Corte deixou assente, também, que "Inexiste direito adquirido com fundamento em antiga e superada interpretação da lei", bem assim afastou o princípio da segurança ao caso, em que o registro do ato não foi autorizado pelo TCU.
6.17. 	Quanto ao estado de saúde do recorrente, é necessário ressaltar que o Tribunal não dispõe de faculdade para deixar de apreciar o seu ato, pois tem o poder/dever de apreciar, para fins de registro tais atos, nos termos do art. 71 da Lei Maior, conforme já mencionado.
6.18. 	Nesse quadro, é de se reconhecer que a reforma tem caráter alimentar. No entanto, a Administração deverá observar o princípio da legalidade. De fato, não se pode relegar ao oblívio a lição de Hely Lopes Meirelles:
Na Administração Pública não há liberdade nem vontade pessoal. Enquanto na administração particular é lícito fazer tudo que a lei não proíbe, na Administração Pública só é permitido fazer o que a lei autoriza. A lei para o particular significa "pode fazer assim"; para o administrador público significa "deve fazer assim" (in Direito Administrativo Brasileiro, 33ª ed., São Paulo: Malheiros Editores, 2007, p. 87-88) .
6.19. 	Assim, o ato de reforma foi julgado ilegal, por ausência de previsão legal que autorize o cálculo dos proventos com base no soldo correspondente a um grau hierárquico superior acima do que se encontrava por ocasião da sua passagem para a inatividade, por ter sido utilizado tempo ficto/ponderado, o que contraria o disposto no §1º do art. 137 da Lei 6.880/1980.
6.20. 	Nessa ordem de ideias, observada a violação ao princípio da legalidade no ato de reforma em reexame, este Tribunal deve manter o julgamento pela ilegalidade, apesar da idade avançada e do estado de saúde do Sr. Antônio Leandro da Rocha, pois não se trata de perda total do benefício, mas tão-somente o cálculo dos proventos com base no posto de 3º Sargento e não de 2º Sargento, como foi concedido pelo órgão de origem.
6.21. 	Nesse sentir, é de se rejeitar os argumentos apresentados pelo recorrente.
CONCLUSÃO
7.	Diante do exposto, entende-se que o Sr. Antônio Leandro da Rocha não faz jus receber proventos com base no posto de 2º Sargento, devendo sê-lo no de 3ª Sargento, pois excluindo o tempo ficto/ponderado (5 anos, 4 meses e 1 dia) não atende o requisito do inciso II do art. 50 da  Lei 6.880/1980. 
7.1.	Portanto, opina-se no sentido negar provimento ao presente recurso.
PROPOSTA DE ENCAMINHAMENTO
8.	Ante o exposto, submetem-se os autos à consideração superior, propondo-se, com fundamento no art. 48 da Lei 8.443/1992:
a) conhecer do recurso e, no mérito, negar-lhe provimento; e 
b) informar ao recorrente e demais interessados do acórdão a ser proferido, destacando que o relatório e o voto que o fundamentam podem ser acessados por meio do endereço eletrônico www.tcu.gov.br/acordaos."
	É o Relatório.

Alexandre Graciano da Silva (42.851/OAB-PE), representando Antonio Leandro da Rocha.

Procurador Júlio Marcelo de Oliveira.

REFORMA. CONSTATAÇÃO DE QUE FOI UTILIZADO TEMPO FICTO PARA A CONCESSÃO DO BENEFÍCIO DO ART. 50, INCISO II, DA LEI 6.880/1980 (PROVENTOS COM BASE EM POSTO DE GRAU HIERÁRQUICO SUPERIOR). ILEGALIDADE E NEGATIVA DE REGISTRO. PEDIDO DE REEXAME. CONHECIDO. ELEMENTOS INSUFICIENTES PARA MODIFICAR O JUÍZO. NEGATIVA DE PROVIMENTO.

REFORMA (REFO)

Secretaria de Recursos (Serur); Secretaria de Fiscalização de Integridade de Atos e Pagamentos de Pessoal e de Benefícios Sociais (Sefip).

Cuidam os autos de Pedido de Reexame interposto por Antônio Leandro da Rocha, por meio do qual se insurge contra o Acórdão 8402/2021-TCU-Segunda Câmara, rel. Marcos Bemquerer, o qual, entre outras medidas, considerou o seu ato de reforma ilegal e negou-lhe registro.
A presente concessão de reforma foi considerada ilegal em razão da contagem de tempo ficto/ponderado (5 anos, 4 meses e 1 dia) , obtido em decorrência de serviços prestados em Guarnição Especial tipo "A" (16 anos e 5 dias) , para implemento do tempo exigido (30 anos) pelo art. 50, inciso II, da Lei 6.880/1980 (grau hierárquico superior) , o que é vedado pelo §1º do art. 137 da Lei 6.880/1980.
Preliminarmente, ratifico o exame de admissibilidade despachado por mim nestes autos, uma vez que o recurso apresentado atende aos requisitos pertinentes à espécie.
Em resumo, o recorrente argumenta que recebe os atuais proventos há quase quatro décadas, o que mostraria se tratar de um ato jurídico perfeito uma vez que a relação jurídica em questão ocorreu numa época em que a interpretação das normas convergia para o padrão de proventos que o beneficiário percebe atualmente. Careceria, então, "de razoabilidade e fundamentação a alegação de sua invalidade com advento de nova interpretação, mais gravosa".
A Secretaria de Recursos delimitou como objeto do recurso a análise da regularidade reforma militar com base no posto de 2º Sargento e não de 3º Sargento, posto este que era ocupado pelo Sr. Antônio Leandro da Rocha por ocasião da sua passagem para inatividade em 1984 (reserva remunerada) .
A Secretaria de Recursos propõe não acolher o recurso. O Ministério Público junto ao TCU acompanha esse entendimento.
Feito esse breve introito, anuo à proposta alvitrada pela unidade técnica, endossada pelo Parquet especializado, e adoto os fundamentos e argumentos reproduzidos no Relatório precedente como minhas próprias razões de decidir, sem prejuízo dos breves comentários a seguir.
De início, cabe reproduzir trecho do Voto que amparou a decisão combatida:
"3. O militar, cujo último posto na ativa foi o de 3º Sargento, foi transferido à reserva em 20/03/1984, com proventos equivalentes ao posto de 2º Sargento, e reformado em 30/12/1995. Este último ato foi encaminhado ao TCU em 23/10/2019 (peça 7, p. 1) . 
4. O órgão de origem informou que o interessado faz jus aos proventos da graduação de 2º Sargento por contar 30 anos, 6 meses e 8 dias para fins de inatividade, com fundamento nos arts. 20, 68, § 1º, 167 e 168, da Lei 5.787/1972, combinados com o art. 50, inciso II, § 1º, alínea c, da Lei 6.880/1980 (peça 6, p. 3) . 
5. A Secretaria de Fiscalização de Integridade de Atos e Pagamentos de Pessoal e de Benefícios Sociais - Sefip constatou, com base no mapa de tempo de serviço do interessado (peça 7, p. 2) que, dos 30 anos, 6 meses e 8 dias de tempo de serviço, 16 anos e 5 dias foram prestados em Guarnição Especial tipo "A", e 5 anos, 4 meses e 1 dia correspondem à majoração ponderada daquele período, instituída pelo art. 137, inciso VI, da Lei 6.880/1980.
6. Acrescenta a unidade especializada que o referido tempo ficto não pode ser contado para qualquer fim diverso da transferência para a reserva, por previsão expressa do § 1º do próprio artigo 137 da Lei 6.880/1980.
7. Assim, excluído o referido tempo fícto, o interessado não atende ao requisito de 30 anos de serviço para contar com o direito aos proventos de posto acima, exigido pelo art. 50, inciso II, da Lei 6.880/1980, in verbis: 
	"Art. 50. São direitos dos militares:
	(...) 
II - a percepção de remuneração correspondente ao grau hierárquico superior ou melhoria da mesma quando, ao ser transferido para a inatividade, contar mais de 30 (trinta) anos de serviço;"
8. Em vista de tal inconsistência, os pareceres exarados nos autos pela Sefip (peças 9 e 10) e pelo Ministério Público junto ao TCU (peça 11) são convergentes na linha da ilegalidade do ato e da negativa de seu respectivo registro.
9. Alinho-me, desde logo, à conclusão da Sefip e do MP/TCU, que está em consonância com precedentes jurisprudenciais do TCU que discorreram especificamente sobre a contagem ponderada do tempo de serviço prestado em guarnição especial tipo "A", consubstanciados nos Acórdãos 5.041/2020 e 6.109/2020, sob a relatoria do Ministro Vital do Rêgo, e 5.942/2021, no qual atuou como relator o Ministro Benjamin Zymler, todos da 1ª Câmara."
Uma vez estabelecido que a decisão conduzida pelo relator a quo está em perfeita consonância com as normas e a jurisprudência do Tribunal, resta salientar que, quando a avaliação do presente ato de reforma foi realizada, a jurisprudência majoritária desta Corte de Contas já apontava o entendimento quanto à ilegalidade do ganho de mais um posto hierárquico, quando o direito à reforma é alcançado com a contagem ponderada de tempo de serviço prestado em guarnição especial tipo "A".
Sendo o registro condição para o aperfeiçoamento da reforma, dada sua natureza de ato complexo, decorrência da competência dada pelo III do art. 71 da Constituição Federal ao TCU, é possível perceber que não havia também direito adquirido à interpretação dada pelo órgão de origem.
Como lembra a unidade instrutiva, sendo o ato de reforma complexo, este somente passa a estar plenamente formado (perfeito) , válido (aferição da legalidade com reflexo de definitividade perante a Administração) e eficaz (plenamente oponível a terceiros, deixando de apresentar executoriedade provisória) quando recebe o registro pela Corte de Contas. 
Esse entendimento está em linha com a jurisprudência do Supremo Tribunal Federal, o qual classifica como ato complexo a concessão de aposentadoria, reforma ou pensão, consoante os seguintes julgados (RMS 3881/SP, MS 19875/DF, RE 195861/ES e MS 23665/DF) .
Nessa perspectiva, é correta a conclusão de que o referido ato possui natureza precária, razão pela qual, até que haja o efetivo julgamento e o consequente registro pela Corte de Contas, não há que se falar em direito adquirido, ato jurídico perfeito, proteção da confiança, ou em irredutibilidade dos proventos, tendo em vista a ausência de aperfeiçoamento e definitividade do ato.
Vale informar que, embora o militar, então 3º Sargento, tenha sido transferido à reserva em 20/03/1984, com proventos equivalentes ao posto de 2º Sargento, e reformado em 30/12/1995, este último ato só foi encaminhado ao TCU em 23 de outubro de 2019 (peça 7, p. 1) . 
	Ante o exposto, incorporo os pareceres da unidade técnica reproduzidos no Relatório precedente, endossados pelo Parquet, como razões de decidir, entendo que o Pedido de Reexame deve ser negado e VOTO para que o Tribunal adote a minuta de deliberação que submeto a este Colegiado.
TCU, Sala das Sessões, em 5 de abril de 2022.
AROLDO CEDRAZ 
Relator